# 请教：全资子公司清算，但未完成，合并报表如何编制

提问人：瞳瞳钟 时间：2013-01-05 11:59:59
本报告期内，全资子公司进入清算，但是清算未完成。按准则资产负债表年初合并，年末不合并，利润表和现金流量表清算前的还是要合并，那么股东权益表如何合并，合并后与合并资产负债表如何勾稽。谢谢

回答人：chenyiwei
正常清算（非破产清算）的子公司，在清算期间仍应纳入其母公司的合并范围。不会出现你所说的情况。
问题： 已经进入清算程序的子公司是否纳入合并范围？ 背景： A公司下属控股子公司B常年亏损，净资产已为负数， 2011 年 12月，A公司决定对B终止经营并进行清算。A公司 2010 年年初以前即对长期投资计提了全额减值准备，其 2010 年末长期投资报表余额为零。 由于B已经开始清算（ 2011 年 12 月 10 日股东会决定成立清算组，决定公司终止经营，进行清算），因此 2011 年度未纳入合并范围。 解答： 对于已经进入清算程序的子公司是否需纳入合并报表范围的判断标准，也是根据《企业会计准则第 33 号——合并财务报表》的规定，以对被投资单位是否具有控制权作为是否纳入合并范围的判断标准。根据《企业会计准则第 33 号——合并财务报表》第六条规定：“控制，是指一个企业能够决定另一个企业的财务和经营政策，并能据以从另一个企业的经营活动中获取利益的权力”。 对于处于清算期间的子公司是否纳入母公司合并范围的问题，一般按以下原则掌握： 1 、已依据《企业破产法》相关规定进入破产程序的子公司，由于已被法院指定的破产管理人接管，原母公司不再能够决定其财务和经营政策；且此类子公司一般资不抵债，破产程序的主要目标是保证各类债权人公平受偿，清算完成后通常并没有剩余财产可供分配给股东，即清算结果不会影响其股东的经济利益，所以进入破产程序的子公司不应纳入其原母公司的合并范围。 2 、对于股东自行组织清算（非破产清算）的子公司，根据《公司法》第一百八十四条的规定，有限责任公司的清算组由股东组成，股份有限公司的清算组由董事或者股东大会确定的人员组成，即其母公司仍可决定清算组成员任免事项和决定清算过程中的重大事项；同时清算的结果（清算结束后的剩余财产分配）将直接影响母公司可从中获取的经济利益，所以母公司对于处于此类清算期间的子公司仍然具有控制权，应继续将其纳入合并范围。在合并报表层面，此类子公司其实就是一堆待处置的资产和待清偿的负债。 需要说明的是：尽管《公司法》规定公司在清算期间不得开展与清算无关的经营活动，但这是法律法规对资产使用的限制（这种限制与法律法规对任何企业经营活动的监管和限制没有本质区别，只是因为此处限制较多，其状况显得较为“极端”），并不表明母公司不具有在法律法规的框架内决定被清算子公司的重大事项的权力，也不表明母公司因此在子公司的剩余净资产中不再承担相关的风险和报酬。所以这一条对正常清算期间的子公司是否纳入合并范围的判断不产生影响。另外，《企业会计第 33 号——合并财务报表》准则讲解中有“已被清理整顿的子公司不再纳入合并范围”的提法，但现行的《企业破产法》下并无“清理整顿”一说，只有重整程序，而且重整程序与原先的清理整顿存在本质区别，因此这一条在新破产法实施后事实上不再适用。 在本案例中，该子公司并未进入破产清算程序，所以正常清算期间仍应纳入合并范围。但需要关注：根据《公司法》第一百八十八条规定：“清算组在清理公司财产、编制资产负债表和财产清单后，发现公司财产不足清偿债务的，应当依法向人民法院申请宣告破产。公司经人民法院裁定宣告破产后，清算组应当将清算事务移交给人民法院。”因此需关注该子公司是否应当依法进入破产程序。一旦进入破产程序，该子公司即不应纳入合并范围。 如果确实因为要进入破产程序等原因，年末不应继续纳入合并范围的，则长期股权投资应当减记至零为止，长期股权投资不应出现贷方余额。如果对该子公司承担了借款担保等超出有限责任范围的额外责任的，则母公司应根据《企业会计准则第 13 号——或有事项》等有关规定，按很可能承担的额外责任的金额确认预计负债，也不应导致所确认的长期股权投资出现负数余额。 由于该子公司长期处于资不抵债状态，以往年度合并报表时应当已经把其超额亏损纳入，并相应冲减合并留存收益。本期内应将其年初至处置日期间的利润表纳入合并范围，相应已冲减合并留存收益的超额亏损转回。年末不再纳入合并范围时，应把历史上该子公司冲减合并留存收益的累计超额亏损转回，作为处置收益计入合并投资收益。

提问人：xinshourumen 时间：2013-01-05 21:42:07
回复 chenyiwei 的帖子
企业自行清算，年末报表是否应按非持续经营假设编制？资产、负债的计量基础是否都变成了清算基础？对合并报表编制有影响吗？个人感觉不应纳入合并范围。

回答人：chenyiwei
企业自行清算，被清算企业自身财务报表需按非持续经营基础编制，但并不妨碍其被纳入其母公司的合并范围。

提问人：windy1978 时间：2014-01-05 20:47:44
版主：也遇到类似问题，公司持51%子公司进行清算（主要因为资质问题），股东会决议清算日为2013-8-31，清算后公司略有亏损，但是由于税务要求进行审计，故税务清算一直未完成，无法办理工商注销，按照上述说法， 2013 年应将其纳入合并范围。现根据相关信息，很可能清算能在 2014 年 1 月末完成，这时我报告还未出，我理解是否应作为资产负债表日后调整事项，从而导致该子公司不再并入 2013 年合并报表（可能只并1.1至清算日日利润表与现金流量表），不知道对否，请版主指教？

回答人：chenyiwei
不能这样理解。对于正常清算的子公司，本来就应当纳入合并范围直到清算完成、工商注销为止，因此期后办理完毕清算事宜和工商注销不能作为“资产负债表日后调整事项”作为不纳入合并报表的理由。

提问人：273902339 时间：2014-05-26 10:58:35
请问陈老师，母公司合并 破产子公司，子公司进入破产程序，但是程序未完成。请问 母公司合并报表 把子公司纳入合并范围 ，是按照子公司 非持续经营破产清算会计制度 下的 资产负债 账面价值列报吗？

回答人：chenyiwei
如果子公司已经进入破产清算程序，则不应纳入合并；如果是普通清算，则在清算完成前继续纳入合并，但不能直接将子公司以清算基础编制的报表中资产、负债的账面价值纳入，而应当调整为账面价值和可收回金额孰低。

提问人：wxsh020906 时间：2018-01-22 14:52:57
我有同样的疑问，为什么您的这个问题最后没人回复？@chenyiwei ，陈老师能个回复下吗？母公司个别报表长投并未处置，子公司本期已经破产清算，由法院指定的破产管理人接手，处理破产事务。据此判断该子公司期末已不受母公司控制，不应纳入合并范围。
子公司是超额亏损的，母公司个别报表已对该长投全额计提减值。 一种处理方式是母公司个别报表将该长投转入可供出售金融资产列报，而合并报表中对于子公司的超额亏损，作为处置收益计入投资收益。 但是由于子公司破产清算尚未完成，合并报表层面确认投资收益是否合适？

回答人：chenyiwei
此时母公司已经丧失对子公司的控制权，应将对子公司的投资转为可供出售金融资产且预计可收回金额为零。也就是期末合并资产负债表中只有一项金额为零的金融资产。前期超额亏损在合并报表层面转回为投资收益。